【裁判字號】    95,台上,4871
【裁判日期】    950907
【裁判案由】    貪污
【裁判全文】
最高法院刑事判決            九十五年度台上字第四八七一號
    上  訴  人  台灣高等法院檢察署檢察官
    被      告  甲○○
   選任辯護人  林凱倫律師
上列上訴人因被告貪污案件，不服台灣高等法院中華民國九十四
年十一月十七日第二審更審判決（九十四年度上更(一)字第四三０
號，起訴案號：台灣台北地方法院檢察署八十九年度偵字第二三
七０五號、九十年度偵字第三二三０號），提起上訴，本院判決
如下：
    主  文
原判決撤銷，發回台灣高等法院。
    理  由
本件原判決以公訴意旨略稱：被告甲○○自民國八十七年七月十
六日起至九十年九月止，擔任台灣銀行總經理，為依據法令從事
公務之人員，利用其每月可報銷新台幣（下同）三十萬元公共關
係費之職務上機會，明知豐隆大飯店股份有限公司台北凱悅大飯
店（下稱凱悅大飯店）票號ＺＹ00000000、金額六萬元
，票號ＺＹ00000000、金額六萬元，票號ＺＹ0000
0000、金額二萬四千零六十八元，票號ＺＹ0000000
0、金額九百六十八元等四紙統一發票（下稱本件發票），係其
女何依倫於八十九年四月十二日結婚時，宴請親友消費所開立，
依行政院主計處於八十年十一月編訂之「國營事業機構會計科目
及其編號參考表」規定，不得作為報銷公共關係費之用，竟基於
詐取公共關係費款項之概括犯意，先後將本件發票分二次交由其
秘書即當時參與婚宴並擔任招待之阮斐琪，在業務費用項下總經
理之公共關係費報銷，阮斐琪即將被告所交付之本件發票，連續
於同年四月二十七日、五月二日及同月十一日，分三次在發票上
蓋用其印章後，持向台灣銀行總務室庶務科經辦人員邱翠芬報銷
，使經辦人員陷於錯誤，以「總經理招待客戶便餐」之不實事項
製作傳票，並據以登載於公共關係費明細帳目之公文書上，上開
報銷計詐得現款十四萬五千零三十六元，並由阮斐琪將該款交付
被告得逞，因認被告牽連涉犯貪污治罪條例第五條第一項第二款
之利用職務上之機會詐取財物及刑法第二百十四條之使公務員登
載不實事項於公文書等罪嫌等情，但經審理結果，認為不能證明
被告犯罪，因而維持第一審關於此部分諭知被告無罪之判決，駁
回檢察官此部分在第二審之上訴，固非無見。
惟查：實施刑事訴訟程序之公務員，就該管案件，應於被告有利
及不利之情形，一律注意，刑事訴訟法第二條第一項定有明文。
又證據雖已調查而其內容尚未明瞭者，即與未經調查無異，如遽
行判決，仍屬應於審判期日調查之證據而未予調查。原判決係依
憑證人林少斌、吳麗芬、盧志文及林志中之證述，認被告在凱悅
大飯店為其女何依倫舉辦婚宴消費所取得之發票，被告之配偶彭
慧芬於該婚宴前即已允諾送給其友人之胞弟林志中，林少斌雖曾
向被告報告此事，經被告囑其依彭慧芬之指示辦理，但該婚宴之
消費金額原為一百五十九萬七千二百元，林少斌卻受林志中之請
託，自行要求凱悅大飯店將該筆消費分為較小金額開立成多張發
票，而以林少斌從未將此情告知被告，被告是否知悉該項消費已
開立成多張較小金額之發票不無可疑，倘被告有預備以該等發票
持向台灣銀行詐領公共關係費之意圖，應無事先允諾將該等發票
贈送予他人之理，且上開婚宴係於八十九年四月十二日舉辦，被
告旋於同月十六日出國，林少斌雖復證陳其係於該婚宴完畢後之
第二、三日將送給林志中後所剩餘之發票交還被告，且稱可能未
親晤被告，係以信封裝妥置放於被告之辦公室桌上。苟真如此，
林少斌應未及向被告報告所交還者係上開婚宴消費之部分發票，
該等發票上所載之消費品名又未載明為婚宴費用，被告在認定發
票已轉贈予他人之情形下，是否猶能知悉該等發票係贈送他人後
所剩餘者亦有疑問，況被告如存心以上開發票詐取公共關係費，
何以僅將林少斌所交付之部分發票，轉交阮斐琪代為向台灣銀行
報領公共關係費，且於台灣銀行總行之人員已知悉何依倫婚宴舉
辦日期後，猶不指示將上開發票開立之日期與婚宴之日期錯開，
以避人耳目等理由，據謂被告並無利用職務上之機會詐取公用財
物之犯意云云（見原判決第五頁末列至第九頁第十一列）。但依
卷內資料所載，林少斌在第一審已證陳其於八十九年四月十二日
之婚宴過後第二、三天，即將總數約一百多萬元之婚宴發票寄給
林志中，其餘約三十九萬元之婚宴發票則交還予被告（見第一審
卷第二六三頁）；阮斐琪亦供陳被告曾在出國前一、二天交給其
一疊待辦文件，囑其代為處理，本件發票則夾放在該疊待辦文件
內，嗣其即依慣例持本件發票向台灣銀行請領公共關係費，並已
於辦公室將領得之十四萬五千零三十六元公共關係費交給被告各
等語（見偵字第三二三０號卷Ｃ宗第五十三頁、同上偵查卷Ｄ宗
第四十八頁反面、第四十九頁；第一審卷第一宗第一一五頁、第
一一六頁；原審上訴字卷第二０六頁、第二一二頁）。另本件發
票所填載之開立日期均為八十九年四月十二日，其上並皆蓋有凱
悅大飯店之章戳，而被告係於八十九年四月十六日起至同年五月
一日止出國，亦有本件發票影本及被告之入出國日期證明書在卷
可稽（見偵字第三二三０五號卷Ｅ宗第七十頁、第七十一頁、第
七十四頁、第八十頁；原審上訴字卷第三五０頁）。倘上情無訛
，林少斌於將上揭婚宴消費凱悅大飯店所開立之部分發票依指示
寄予林志中後，旋於婚宴後二、三日又將包括本件發票在內之剩
餘發票返還予被告，被告亦已將林少斌所交付之本件發票，轉交
阮斐琪持向台灣銀行報領公共關係費計十四萬五千零三十六元，
並已自阮斐琪受領該款項，而該等發票既均蓋有凱悅大飯店之章
戳，其上所載開立日期復與何依倫婚宴舉辦之日期一致，被告對
其於八十九年四月十二日在凱悅大飯店除該婚宴外，有無其他因
業務需要而支付高達十四萬五千零三十六元之公共關係費乙節，
能否諉為不知？已非無疑，況阮斐琪於法務部調查局北部地區機
動工作組（下稱北機組）復供陳：「至於（公共關係費）報銷的
做法，總經理甲○○將有關費用的發票交給我，經我彙整後加蓋
私章，再交予總務室庶務科……報銷……」（見偵字第二三七０
五號卷Ａ宗第四頁），林少斌於第一審亦陳稱：「於總經理甲○
○拿發票給我們的情形，就是要報銷公關費」、「（你將發票及
信用卡、簽帳單一起放並交還給總經理，他就可以知道那是婚宴
的剩餘發票？）是的，因為總經理之前就已經知道發票是要給人
家的，所以剩餘的數額與簽帳的數額不符，他也知道原因何在。
如果總經理打開信封的話，他就應該知道」（見第一審卷第一宗
第二一八頁、第二二一頁）各等語。若阮斐琪、林少斌上開所證
不虛，益徵被告似已知悉林少斌所交付者係其女婚宴消費而由凱
悅大飯店所開立之部分發票，並非其因業務需要支出公共關係費
用所取得之發票，亦應知阮斐琪於收到其所交付之發票後，依慣
例即會持該發票代為向台灣銀行報領公共關係費，其卻仍將發票
交予阮斐琪處理，嗣並已向阮斐琪收取所代領之公共關係費，是
否仍能以被告不知其女之婚宴消費已由凱悅大飯店分開開立多張
發票，遽謂其無利用職務上之機會向台灣銀行詐取公共關係費之
犯意？即非無進一步審究餘地；又依卷存筆錄所示，證人邱翠芬
於第一審已證陳被告任職台灣銀行總經理每月之公共關係費之額
度為三十萬元（見第一審卷第一宗第二七九頁），而阮斐琪則係
於八十九年四月二十七日、同年五月二日及同年五月十一日，分
三次持本件發票，代被告向台灣銀行報領公共關係費，並有本件
發票及台灣銀行總行傳票簿影本在卷可證（見偵字第三二三０號
卷Ｅ宗第六十六頁、第七十頁至七十五頁、第八十頁）。如上情
亦無誤，被告每月可向台灣銀行報領之公共關係費金額既有三十
萬元之限制，則其僅將林少斌交付之部分發票轉交予阮斐琪處理
，及阮斐琪將被告所交付之本件發票分三次並跨越二個月份持向
台灣銀行報領公共關係費，是否意在規避每個月報領公共關係費
額度之限制？能否以被告僅將林少斌所交付之部分發票轉交阮斐
琪處理，即謂其無向台灣銀行詐取公共關係費之故意？亦值研酌
；再證人即凱悅大飯店財務部餐廳出納吳麗芬及該飯店宴會部副
理盧志文於北機組及偵查中，均陳稱林少斌於何依倫婚宴完畢結
帳時，曾要求開立有統一編號即三聯式之發票，但經其等以婚宴
之消費依稅法及飯店規定不可開立三聯式發票為由，予以婉拒等
語（見他字第四九八二號卷第二十七頁、第五十七頁；偵字第三
二三０號卷Ｄ宗第二十五頁反面），吳麗芬、盧志文上開所證若
屬實，其等似不致因顧客之要求而違反規定開立發票，則被告能
否指示凱悅大飯店之職員開立不實日期之發票？如否，原判決以
被告未指示將上開發票開立之日期與婚宴之日期錯開，遽認被告
應無利用職務上之機會向台灣銀行詐取財物之犯意，是否適法？
仍非無疑。實情為何？為明真相，且為維公平正義，自應詳予查
明。原審就上揭疑義未根究明白，並於理由內為必要敘述，即遽
為無罪之判決，自嫌速斷。檢察官上訴意旨指摘原判決不當，非
無理由，認仍應發回更審，期臻翔適。被告被訴使公務員登載不
實事項於公文書部分，雖屬不得上訴第三審之罪名，因檢察官認
與其被訴利用職務上之機會詐取財物部分有牽連犯裁判上一罪關
係，基於審判不可分原則，併予發回。
據上論結，應依刑事訴訟法第三百九十七條、第四百零一條，判
決如主文。
中    華    民    國  九十五  年    九    月    七    日
                      最高法院刑事第十一庭
                          審判長法官  謝  俊  雄
                                法官  陳  世  雄
                                法官  魏  新  和
                                法官  吳  信  銘
                                法官  何  菁  莪
      本件正本證明與原本無異
                                      書  記  官
中    華    民    國  九十五  年    九    月   十二   日
                                                    Ａ


司法院資訊處製作；財團法人民間司法改革基金會備份。
